臺灣臺北地方法院民事判決　九十年度保險字第一五號
　　原　　　告　太平產物保險股份有限公司
　　法定代理人　丁○○
　　訴訟代理人　戊○○
　　被　　　告　甲○○
　　　　　　　　正寧交通有限公司
　　法定代理人　乙○○
　　訴訟代理人　丙○○
右當事人間請求侵權行為損害賠償事件，本院判決如左：
    主    文
被告甲○○應給付原告新台幣壹佰貳拾壹萬陸仟捌佰肆拾肆元及民國九十年二月十一
日起至清償日止，按年息百分之五計算之利息。
原告其餘之訴駁回。
訴訟費用由被告甲○○負擔二分之一，餘由原告負擔。
本判決於原告以新台幣肆拾壹萬元為被告甲○○供擔保後，得假執行。
原告其餘假執行聲請駁回。
    事    實
甲、原告方面：
一、聲明：被告應連帶給付原告新台幣壹佰貳拾壹萬陸仟捌佰肆拾肆元及自起訴狀繕
    本送達之翌日起至清償日止，按年息百分之五計算之利息。並願供擔保請准宣告
    假執行。
二、陳述：
（一）被告甲○○於民國八十九年四月二十五日向被告正寧交通有限公司（下稱正寧
      公司）借用車牌號碼ＤＲＢ—二四九號輕型機車，行經台北市○○路○段五十
      四號前不慎撞上訴外人許滄田，致許滄田頭部重傷不治死亡，核被告甲○○所
      為係為民法第一百八十四條第一項前段之侵權行為。又被告正寧公司明知甲○
      ○無駕照卻又將其機車借予甲○○本人使用，明顯違反道路交通管理處罰條例
      第二十三條第二款規定，係屬違反民法第一百八十四條第二項規定違反保護他
      人之法律，致生損害於他人，亦應負擔損害賠償責任。
（二）又訴外人許滄田之家屬經原告依強制汽車責任保險法第五條、第八條、第二十
      三條、第二十八條規定先行賠付新台幣（下同）壹佰貳拾壹萬陸仟捌佰肆拾肆
      元，依據同法第二十七條第四款規定在給付金額範圍內，得向加害人求償。又
      依據強制汽車責任保險法第九條對加害人之定義為汽車交通事故之行為人，因
      前開交通事故之發生，就被告甲○○、正寧公司有其關聯性，皆為造成許滄田
      死亡之共同原因，故兩人均為共同加害人，係屬民法第一百八十五條第一項前
      段規定之共同侵權行為應負連帶賠償責任，故被告二人皆為共同加害人，原告
      自得依據強制汽車責任保險法第二十七條第四款之規定，得在給付金額範圍內
      ，向加害人求償。
三、證據：提出道路交通事故證明書、賠款收據同意書、保戶理賠申請書、受害人家
    屬領款聲明書、許滄田之死亡證明書及除戶戶籍謄本、醫療收據明細（以上皆影
    本）為證。
乙、被告方面：
壹、被告甲○○部分：
一、聲明：駁回原告之訴及其假執行之聲請。
二、陳述略稱：雖不否認其為無照駕駛，但否認有撞倒許滄田。
貳、被告正寧交通有限公司部分：
一、聲明：駁回原告之訴及其假執行之聲請。
二、陳述略稱：本件被告甲○○所騎乘肇事車輛（即車牌號碼ＤＲＢ—二四九號輕型
    機車），確實是登記在公司名下，但被告甲○○不是公司員工。本件係因為公司
    負責人兒子即訴外人林立霖上課時騎到學校，再借給甲○○騎乘，被告正寧公司
    無庸負責。
丙、本院依職權調閱八十九年相字第三二七號相驗卷、八十九偵字第一四一二三號偵
    查卷、九十年交訴九十五號刑事卷及九十一年度交上訴字第六二號刑事卷。
    理    由
一、按因侵權行為涉訟者，得由行為地之法院管轄。共同訴訟之被告數人，其住所不
    在一法院管轄區域內者，各該住所在地之法院俱有管轄權。但依第四條至前條規
    定有共同管轄法院者，由該法院管轄。又被告不抗辯法院無管轄權，而為本案之
    言詞辯論者，以其法院為有管轄權之法院。民事訴訟法第十五條第一項、第二十
    條、第二十五條分別定有明文。原告起訴時係主張，因本院係為侵權行為之行為
    地法院，故有管轄權云云。然查：本件原告乃依據強制汽車責任保險法第二十七
    條規定，向加害人即被告甲○○求償，自與一般侵權行為有間，原不得以侵權行
    為地之法院為管轄法院，且被告甲○○其住所設於台北縣汐止市○○路五三巷二
    九號一樓，並非於本院轄區，但同案另一被告正寧交通有限公司之事務所係設台
    北市○○路三一二號，且被告甲○○並未抗辯無管轄權而為本案之言詞辯論，故
    認本院就本事件有管轄權，合先敘明。
二、原告起訴主張：被告甲○○於八十九年四月二十五日向被告正寧公司借用車牌號
    碼ＤＲＢ—二四九號輕型機車，行經台北市○○路○段五十四號前不慎撞上訴外
    人許滄田，致許滄田頭部重傷不治死亡，原告業已依據強制汽車責任保險法第五
    條、第八條、第二十三條、第二十八條規定先行賠付許滄田之家屬壹佰貳拾壹萬
    陸仟捌佰肆拾肆元，依據同法第二十七條第四款規定在給付金額範圍內，得向加
    害人即被告甲○○、正寧公司求償。
三、被告甲○○雖不否認其係無照駕駛，但辯稱：沒有撞倒許滄田。被告正寧公司雖
    不爭執系爭機車係登記於公司名下，但以：被告甲○○不是公司員工，係因為公
    司負責人兒子即訴外人林立霖上課時騎到學校，再借給甲○○騎乘，被告正寧公
    司無庸負責等語置辯。
四、本件原告主張：被告甲○○於八十九年四月二十五日無照駕駛騎乘登記於被告正
    寧公司名下車牌號碼ＤＲＢ—二四九號輕型機車，行經台北市○○路○段五十四
    號前發生事故，原告業已依據強制汽車責任保險法第五條、第八條、第二十三條
    、第二十八條規定先行賠付訴外人許滄田之家屬壹佰貳拾壹萬陸仟捌佰肆拾肆元
    等情，業據其提出道路交通事故證明書、賠款收據同意書、保戶理賠申請書、受
    害人家屬領款聲明書、許滄田之死亡證明書及除戶戶籍謄本、醫療收據明細等件
    為證，且為被告所不爭執，堪信此部分原告主張為真實。
五、按被保險汽車發生汽車交通事故，加害人係違反道路交通管理處罰條例第二十一
    條之規定駕車者，保險人仍應依本法規定給付保險金，但得在給付金額範圍內，
    向加害人求償。又強制汽車責任保險法所稱加害人係指汽車交通事故之行為人。
    強制汽車責任保險法第二十七條、第九條，分別定有明文。本件原告雖曾主張被
    告二人係屬共同侵權行為人，但原告並非事故之被害人，故其請求權基礎應係基
    於強制汽車責任保險法第二十七條法律規定而生，並非基於民法上侵權行為之法
    律關係請求亦非保險人之代位求償權，職故，被告二人是否為侵權行為之行為人
    ，應僅係為判斷原告是否得依據強制汽車責任保險法向其求償，合先敘明。又本
    件被告甲○○未領有駕駛執照駕車，係該當於道路交通管理處罰條例第二十一條
    第一款之情形。但被告二人均否認其為交通事故之加害人，故本件之主要爭點，
    即在被告二人是否為許滄田致死之加害人。現分別就被告甲○○、正寧交通有限
    公司二人是否為加害人部分，分述如下：
（一）被告甲○○部分：經查：
    １被告甲○○就本件車禍之發生，經在警訊時供稱：「我約於今（二十五）天下
      午十六時三十五分許，騎機車沿八德路四段西向東行駛，至五十四號前發現有
      人由北向南欲穿越馬路時，我緊急煞車後就人車摔倒在地，起來後才知道肇事
      。」「我發現有行人欲穿越馬路時，我立即按喇叭示警並煞車，當時我立即向
      右側閃避，但感覺已來不及，那時我就沒有意識，等我同學林立霖扶我起來時
      ，就已經肇事了。」「我只有發現有個人正在穿越馬路，當時距離大約有八公
      尺左右，如何撞上我不清楚。」「當我要超越公車時，就發現中間雙黃線上有
      行人正欲穿越，我就鳴喇叭及煞車動作後，我很自然就想往右側閃避，當時我
      整個身體都往前傾，我只感覺我機車好像有與其他物品發生擦撞，如何撞上行
      人許滄田（事後才知道）或其他物品，我不知道。」「我眼見即將肇事時，我
      一時心慌，我身體失去重心往前傾，整個頭低下（朝下方），我那時眼睛可能
      是閉著，所以才不知道如何撞上。」（相驗卷八至十頁）已坦陳係為超越公車
      而轉換至靠近中間雙黃線之內側車道，因見線上有行人欲穿越馬路，除按喇叭
      及煞車外，一時心慌並採右閃動作，結果重心不穩倒地肇事，足見係在車陣之
      中穿梭，未注意車前狀況，且技術不純熟，心慌肇事，並無其他外力介入而發
      生連環車禍之情。
    ２又刑事案件中同案被告林立霖在警局供稱：「今二十五日下午十六時二十五分
      許，學校放學，我同學甲○○．．．騎乘ＤＲＢ－二四九號機車，我坐於後座
      ，．．．駛至八德路四段五四號前，先前於八德路四段五○號前併排一部自小
      客車．．．我同學因閃避該自小客車才轉入快車道行駛，不知何原因，機車碰
      乙聲滑行數公尺後，發現旁邊倒了乙名男子，且頭破流血、全身不動。」「（
      機車）沒有受到外力擦撞，是我同學甲○○看到前面有人，因煞不住車才滑倒
      ，有否撞及路人，我不知道。」（一四一二三號偵卷，下同，三○頁反面、三
      二頁反面）足見係為繞過慢車道之併排自小客車而穿梭進入快車道，卻因前面
      有人而閃煞不住，致機車倒地滑行撞及該行人，並非受他車擦撞而發生連鎖反
      應。
    ３就本件車禍現場以言，被告甲○○與訴外人林立霖騎坐之機車係在台北市○○
      路○段五四號前之內側車道距中心雙黃線○．八公尺處開始有刮地痕，先呈斜
      向中心線計長一○公尺，而後有行人之血跡，再過一．六公尺，刮痕與該中心
      線略呈平行，復反折向外側車道方向約三公尺刮地痕，行人則倒臥在距道路中
      心線頭部約三公尺、腳部為二．九公尺，全身在機車車道內，此外無其他痕跡
      、碎片或散落物，有上開道路交通事故調查報告表在案可稽，並有該現場相片
      四張附卷可查（偵卷四、五頁），再參以目擊證人李素貞供稱：「（我）正騎
      車準備回家時，忽然聽到碰撞肇事聲，我看到前方對向車道有兩位學生共乘一
      部機車，由西向東方向行駛，與由北向南快步穿越馬路之行人相撞．．．」（
      偵卷三五頁反面）可見確係該二被告共乘之機車先倒地，刮擦地面發生聲響，
      滑行後撞及被害人，至為明確。
    ４雖然被告甲○○與訴外人林立霖在警局及檢察官偵查中曾稱當時機車時速約四
      十至五十公里或四十公里上下等云（偵卷二三、六一頁），衡以該路段限速為
      時速四○公里，有上開道路交通事故調查報告表可憑，而除上開二被告所為不
      甚明確之概略時速供述證據外，既查無其他積極事證可證本件車禍有超速之情
      ，爰不予認定，但就當時天候晴、有日間自然光線、路面乾燥、無障礙物、視
      距良好，有上開交通事故調查報告表可徵，足見被告甲○○係應注意，並能注
      意其車前狀況，乃竟疏未注意，肇致本件車禍，自應負過失責任，且其過失與
      被害人死亡間具有相當因果關係。
    ５本件車禍經送鑑定結果，亦認被告甲○○無照駕駛為肇事原因之一，有台北市
      車輛行車事故鑑定委員會八十九年九月二十六日北鑑審字第八九六○二二四一
      ○○號函附鑑定意見書一份在案可考（他字卷一三至一七頁），縱然被害人亦
      有穿越道路未注意左右無來車，同有違規肇事因素，有上開鑑定意見可參，仍
      無解於被告甲○○應負之過失責任。
（二）被告正寧公司部分：
      民法第一百八十四條規定之侵權行為態樣中，所謂侵害「他人」之權利，雖可
      包括自然人及法人。但加害人方面，僅指自然人而言，並不包括法人在內。法
      人僅會因民法第二十八條及民法第一百八十八條規定負侵權責任。經查：本件
      被告正寧公司之董事或其他有代表權之人並未由於執行職務加害於他人，而被
      告甲○○亦非正寧公司之受僱人。故正寧公司自無單獨負擔侵權行為之責，亦
      不可能依據民法第一百八十五條規定與被告李信寧負擔共同侵權行為責任。
    綜上所述，被告甲○○既因無照駕駛而造成訴外人許滄田之死亡，自屬汽車強制
    責任保險法所稱之加害人，原告於給付保險金後自得向其求償。另被告正寧公司
    並非為加害人，原告此部分主張即屬無據。
六、從而，原告依據強制汽車責任保險法第二十七條第四款之規定，自得在給付金額
    範圍內向加害人即被告甲○○請求其應給付壹佰貳拾壹萬陸仟捌佰肆拾肆元，及
    自起訴狀繕本送達之翌日即九十年二月十一日起至清償日止，按年息百分之五計
    算之利息，為有理由，應予准許。至原告另請求被告正寧公司負擔連帶賠償部分
    ，因正寧公司非加害人已如前述，故此部分之主張即屬無據，應予駁回。
七、原告陳明願供擔保，聲請宣告假執行，經核其勝訴部份，合於法律規定，爰酌定
    相當之擔保金額宣告之；其餘假執行之聲請，因該部份訴之駁回而失所依據，應
    予駁回。
八、本件事證已臻明確，兩造其餘攻擊防禦方法，核予判決結果不生影響，爰不一一
    論述，併此敘明。
據上論斷：原告之訴為一部有理由，一部無理由，並依民事訴訟法第七十九條但書、
第三百九十條第二項，判決如主文。
中　　　華　　　民　　　國  　　九十一　　年　　　九　　　月　　三十　　日
                                            民事第四庭法      官　黃柄縉
右為正本係照原本作成
如對本判決上訴，須於判決送達後廿日內向本院提出上訴狀
中　　　華　　　民　　　國　　九十一　　年　　　九　　　月　　 三十　　 日
　　　　　　　　　　　　　　　　　　　　　　　　　　　法院書記官　楊湘雯
